ACORDAO-COMPLETO-2415778

ACÓRDÃO 8416/2020 ATA 27/2020 - SEGUNDA CÂMARA

VISTOS, relatados e discutidos estes embargos de declaração opostos pelos Srs. Arquimedes Guedes Valença e Jonas Camelo de Almeida Neto em face do Acórdão 5397/2020-TCU-Segunda Câmara, por meio do qual o Tribunal conheceu de recurso de reconsideração interposto pelo segundo dos embargantes e, no mérito, deu-lhe provimento parcial, no sentido de reduzir o valor da multa originalmente imputada, em sede de Tomada de Contas Especial.
ACORDAM os ministros do Tribunal de Contas da União, reunidos em sessão da Segunda Câmara, ante as razões expostas pelo relator, e com fulcro nos arts. 32 e 34 da Lei 8.443/1992, em:
9.1. conhecer dos embargos de declaração e acolhê-los, com efeitos infringentes, no sentido de tornar insubsistente o Acórdão 5397/2020-TCU-Segunda Câmara, determinando o retorno dos autos à Secretaria de Controle Externo de Tomada de Contas Especial, para que seja promovida a reabertura do prazo recursal aos embargantes;
9.2. dar conhecimento desta deliberação aos embargantes e aos interessados.

Embargos de declaração interpostos por Arquimedes Guedes Valença e Jonas Camelo de Almeida Neto contra Acórdão 5397/2020-TCU-Segunda Câmara.

Segunda Câmara

Prefeitura Municipal de Buíque - PE.

3. Interessados/Responsáveis/Recorrentes:
3.1. Interessados: Caixa Econômica Federal (00.360.305/0001-04); Ministério do Turismo (vinculador) (05.457.283/0001-19)
3.2. Responsáveis: Arquimedes Guedes Valença (XXX.001.204-XX); Jonas Camelo de Almeida Neto (XXX.405.104-XX)
3.3. Recorrente: Arquimedes Guedes Valença (XXX.001.204-XX) e Jonas Camelo de Almeida Neto (XXX.405.104-XX)

Ana Arraes (Presidente).

13.1. Ministros presentes: Ana Arraes (Presidente), Augusto Nardes (Relator), Aroldo Cedraz e Raimundo Carreiro.
13.2. Ministra que alegou impedimento na Sessão: Ana Arraes (Presidente).
13.3. Ministros-Substitutos presentes: Marcos Bemquerer Costa e André Luís de Carvalho.

ACORDAO-COMPLETO-2517363

Acórdão 3073/2022 - Segunda Câmara

ACORDAO-COMPLETO-2493075

Acórdão 15319/2021 - Segunda Câmara

ARQUIMEDES GUEDES VALENCA

AUGUSTO NARDES

Ministro Augusto Nardes.

Trata-se de embargos de declaração opostos pelos Srs. Arquimedes Guedes Valença e Jonas Camelo de Almeida Neto em face do Acórdão 5397/2020-TCU-Segunda Câmara, por meio do qual o Tribunal conheceu de recurso de reconsideração interposto pelo segundo dos embargantes e, no mérito, deu-lhe provimento parcial, no sentido de reduzir o valor da multa originalmente imputada, em sede de Tomada de Contas Especial.
2.	O Sr. Arquimedes Guedes Valença apresenta os embargos (peça 101) nos termos cuja essência reproduzo a seguir:
"2. DAS RAZÕES RECURSAIS
De antema¿o, Douto Julgador, destaca-se que os presentes aclarato¿rios na¿o se tratam de mero inconformismo com o me¿rito do julgado, ao contra¿rio, busca-se a demonstrac¿a¿o de patentes nulidades durante o curso da presente Tomada de Contas Especial, as quais, por certo, nos termos da jurisprude¿ncia dessa corte de contas, trouxeram severos prejui¿zos ao Embargante, prejudicando o seu direito ao efetivo Contradito¿rio e Ampla Defesa. 
Na origem, fora instaurada Tomada de Contas Especial, diante de supostas irregularidades na execuc¿a¿o no contrato de repasse nº 0170.498-81/2004, firmado entre o Munici¿pio de Bui¿que e o Ministe¿rio do Turismo, que tinha como objeto apoiar a promoc¿a¿o e o incentivo ao turismo, atrave¿s da construc¿a¿o do 'Centro de Informac¿o¿es Turi¿sticas e Po¿rtico da Cidade'.
O Sr. Arquimedes Guedes Valenc¿a, Prefeito do Munici¿pio de Bui¿que a¿ e¿poca de alguns dos fatos apontados pela equipe te¿cnica do TCU, com mandato entre os anos de 2001 a 2008, fora notificado para apresentar defesa. Assim, deve-se trazer alguns apontamentos sobre o curso da presente tomada de contas especial, comprovando a existe¿ncia de nulidades insana¿veis, as quais violaram frontalmente o direito de defesa do Embargante. 
Em ana¿lise dos autos, verifica-se que no dia 10/05/2017, fora expedido Ofi¿cio de Citac¿a¿o para o Sr. Arquimedes Guedes Valenc¿a, dando cie¿ncia ao ora Embargante do objeto da presente tomada de contas especial, bem como das irregularidades apontadas, tendo o AR sido devolvido ao TCU, apo¿s cumprimento, no dia 02/06/2017. 
Posteriormente, apo¿s o recebimento do Ofi¿cio de Citac¿a¿o, o Sr. Arquimedes Guedes Valenc¿a constituiu como seu patrono o Bel. Felipe Rocha Fernandes Lima, conforme procurac¿a¿o constantes dos autos. 
Entretanto, ja¿ no dia 24/07/2017, conforme se depreende dos autos, o Bel. Felipe Rocha Fernandes de Lima substabeleceu, SEM RESERVAS, todos os poderes outorgados pelo Sr. Arquimedes Guedes Valenc¿a, ao Sr. Gabriel Henrique Xavier Landim de Farias. Ou seja, a partir dessa data, o U¿NICO representante habilitado do Embargante era o Sr. Gabriel Henrique Xavier Landim de Farias. 
Inclusive, quando da juntada do instrumento de substabelecimento nos autos, a pro¿pria equipe do TCU salvou o documento como '22- Procurac¿a¿o - Revogac¿a¿o e afins', dando conta que, tratando-se de substabelecimento SEM RESERVAS de poderes, a procurac¿a¿o anteriormente colacionada pelo Bel. Felipe Rocha Fernandes Lima NA¿O surtiria mais efeitos. 
Ocorre, Douto Julgador, que mesmo apo¿s a revogac¿a¿o de todos os poderes do Bel. Felipe Rocha Fernandes Lima, sendo, nos presentes autos, o U¿NICO REPRESENTANTE LEGALMENTE CONSTITUI¿DO do Sr. Arquimedes Guedes Valenc¿a, o Sr. Gabriel Henrique Xavier Landim de Farias, mesmo com todo zelo, essa Corte de Contas na¿o procedeu com sua notificac¿a¿o apo¿s o julgamento de primeira instância da presente tomada de contas, atrave¿s do Aco¿rda¿o nº 7202/2018. 
Repisa-se, quando da prolatac¿a¿o do Aco¿rda¿o nº 7202/2018, o U¿NICO representante legalmente constitui¿do do Sr. Arquimedes Guedes Valenc¿a era o Sr. Gabriel Henrique Xavier Landim de Farias, e na¿o o Bel. Felipe Rocha Fernandes Lima. Pore¿m, conforme se verifica dos autos, SOMENTE fora expedida notificac¿a¿o do julgamento para o Bel. Felipe Rocha, DEIXANDO DE NOTIFICAR O U¿NICO REPRESENTANTE DO SR. ARQUIMEDES GUEDES VALENC¿A, O SR. GABRIEL HENRIQUE XAVIER LANDIM DE FARIAS (com enderec¿o apontado no substabelecimento) . 
Ora, ao deixar de notificar o Sr. Gabriel Henrique Xavier Landim de Farias, U¿NICO representante do Sr. Arquimedes Guedes Valenc¿a do Aco¿rda¿o no 7202/2018, foi acarretado severos danos ao ora Embargante, impedindo-o de apresentar o competente recurso, ja¿ que, como dito, SEQUER FORA INFORMADO AO SEU REPRESENTANTE LEGAL DO JULGAMENTO DA TOMADA DE CONTAS ESPECIAL. 
Assim, resta patente a nulidade do Aco¿rda¿o nº 7202/2018, ja¿ que deixou-se de notificar o representante legal do Sr. Arquimedes Guedes Valenc¿a, um dos interessados, o qual sofreu severas sanc¿o¿es, impedindo-o de apresentar, no prazo regimental, o competente recurso e FERINDO SEU DIREITO AO DUPLO GRAU DE JUSRISDIC¿A¿O. 
Como dito, diante da ause¿ncia de notificac¿a¿o va¿lida do Sr. Arquimedes Guedes Valenc¿a, apo¿s a prolatac¿a¿o do Aco¿rda¿o nº 7202/2018, o Embargante na¿o apresentou o recurso cabi¿vel, pore¿m, outro interessado, o Sr. Jonas Camelo, apo¿s ter seu representante legal devidamente notificado apo¿s julgamento, apresentou recurso de reconsiderac¿a¿o. 
Diante da interposic¿a¿o de Recurso de Reconsiderac¿a¿o pelo Sr. Jonas Camelo de Almeida Neto, o Douto Ministro Relator conferiu efeito suspensivo aos itens 9.3, 9.4 e 9.6 do Aco¿rda¿o nº 7202/2018, estendendo-se a todos os responsa¿veis condenados em solidariedade. 
Pore¿m, novamente, mesmo diante de todo zelo ti¿pico desta Corte, destaca-se um equi¿voco, ja¿ que, diante do Ofi¿cio nº 094/2019 - TCU/Sec-RN, de 14/02/2019, FORA ENCAMINHADA NOTIFICAC¿A¿O ERRONEAMENTE PARA O BEL. FELIPE ROCHA FERNANDES LIMA, BUSCANDO NOTIFICAR O SR. ARQUIMEDES GUEDES VALENC¿A SOBRE A INTERPOSIC¿A¿O DE RECURSO PELO SR. JONAS CAMELO DE ALMEIDA NETO. 
Repisa-se que, desde de 24/07/2017, conforme instrumento de substabelecimento sem reservas constantes dos autos, O U¿NICO representante do Sr. Arquimedes Guedes Valenc¿a e¿ o Sr. Gabriel Henrique Xavier Landim de Farias, sendo indevida, por conseque¿ncia, o encaminhamento de notificac¿a¿o a¿ outrem. 
Posteriormente, diante da apresentac¿a¿o de Recurso de Reconsiderac¿a¿o pelo Sr. Jonas Camelo de Almeida Neto, o presente processo fora incluso em pauta de julgamento, por meio de publicac¿a¿o datada do dia 15/05/2020, PORE¿M, DESTA FEITA DEIXANDO-SE DE CONSTAR, NA REFERIDA PUBLICAC¿A¿O, O NOME DO REPRESENTANTE DO SR. ARQUIMEDES GUEDES VALENC¿A. 
Ora, nem sequer o nome do anterior patrono para os quais foram enviadas as notificac¿o¿es pelos correios, o Bel. Felipe Rocha Fernandes Lima consta na referida publicac¿a¿o (DOC.02) . Ou seja, NA¿O SE DEU CONHECIMENTO A PARTE INTERESSADA DO JULGAMENTO DO RECURSO, impedindo-o, novamente, de exercer plenamente seu direito de defesa. Veja-se intimac¿a¿o: 
' Processo 009.011/2016-1 - 
Recurso de reconsiderac¿a¿o interposto por Jonas Camelo de Almeida Neto contra o Aco¿rda¿o 7.202/2018-TCU-Segunda Ca¿mara.
Recorrente: Jonas Camelo de Almeida Neto.
O¿rga¿o/Entidade/Unidade: Munici¿pio de Bui¿que - PE. 
Responsa¿veis: Arquimedes Guedes Valenc¿a; Jonas Camelo de Almeida Neto. Interessados: Caixa Econo¿mica Federal; Ministe¿rio do Turismo. Representac¿a¿o legal: Fla¿vio Bruno de Almeida Silva (OAB/PE 22465) '' 
NA¿O OBSTANTE A AUSE¿NCIA DO NOME DO REPRESENTANTE DO SR. ARQUIMEDES GUEDES VALENC¿A NA PUBLICAC¿A¿O DA PAUTA DE JULGAMENTO, EVIDENCIA-SE MAIS UM EQUIVOCO CONSTANTE NO CASO, EM ESPECIAL NA PRÓPRIA MOVIMENTAC¿A¿O PROCESSUAL DO SITE DESTE TCU, ONDE SE VE¿: 

Ora, o Sr. Gabriel Henrique Xavier Landim de Farias NA¿O E¿ INSCRITO NA ORDEM DOS ADVOGADOS SOB Nº 23.069, e SIM O BEL. FELIPE ROCHA FERNANDES LIMA, restando patente, mais uma vez, a nulidade absoluta do Aco¿rda¿o nº 5397/2020, tendo apontado dados erro¿neos do representante do Embargante. 
Apenas uma u¿nica vez foi expedida notificac¿a¿o regular para o patrono, qual seja, o Sr. Gabriel Henrique Xavier Landim de Farias, no seu enderec¿o acerca do Ofi¿cio nº 26248/2020 - TCU/SEPROC (para comunicac¿a¿o do Aco¿rda¿o nº 5397/2020 - momento em que o Embargante tomou conhecimento do acima narrado e ora manejou os presentes Embargos de Declarac¿a¿o) , mas nesse caso ja¿ tendo sido ultrapassado todos os prazos e faculdades processuais anteriores para o ora Embargante exercer seu direito ao contradito¿rio e ampla defesa. 
Sobre o tema, ressalta-se o que preceitua o Regimento Interno desta Corte de Contas: 
'Art. 145. As partes podem praticar os atos processuais diretamente ou por interme¿dio de procurador regularmente constitui¿do, ainda que na¿o seja advogado.
 (...) 
§ 4o Podera¿ a parte indicar o procurador em cujo nome sera¿o feitas as notificac¿o¿es, observado o §7o do art. 179.'
Por fim, sobre o tema, conve¿m destacar o Art. 5º da CF/88 in verbis: 
'Art. 5o - Todos sa¿o iguais perante a lei, sem distinc¿a¿o de qualquer natureza, garantindo- se aos brasileiros e aos estrangeiros residentes no Pai¿s a inviolabilidade do direito a¿ vida, a¿ liberdade, a¿ igualdade, a¿ seguranc¿a e a¿ propriedade, nos termos seguintes: 
LIV - ningue¿m sera¿ privado da liberdade ou de seus bens sem o devido processo legal; 
LV - aos litigantes, em processo judicial ou administrativo, e aos acusados em geral sa¿o assegurados o contradito¿rio e ampla defesa, com os meios e recursos a ela inerentes; '' 
Dessa forma, destaca-se a existe¿ncia de diversas nulidades no curso da presente tomada de contas especial, as quais ensejam, como dito anteriormente, a nulidade dos Aco¿rda¿o proferidos. 
Assim, requer o Embargante que, com o provimento dos presentes, seja declarada a NULIDADE do Aco¿rda¿o no 7202/2018, BEM COMO DE TODOS OS ATOS SUBSEQUENTES, determinando-se o retorno dos autos para a insta¿ncia de origem, para que haja a reabertura do prazo recursal ao Sr. Arquimedes Guedes Valenc¿a, ja¿ que, a¿ e¿poca a expedic¿a¿o de notificac¿a¿o se deu ao representante na¿o mais habilitado nos autos. 
E ainda, que seja declarada a NULIDADE do Aco¿rda¿o de no 5397/2020, bem como de todos os seus atos subsequentes, com fulcro na Constituic¿a¿o Federal, em seus artigos 5o, incisos LIV e LV, diante da ause¿ncia de intimac¿a¿o do Representante Legal do Sr. Arquimedes da pauta de julgamento, impedindo-o, efetivamente, de exercer plenamente o seu direito de defesa. 
Por fim, conve¿m destacar o recente precedente desta Corte de Contas, no tocante ao cerceamento de defesa, diante do grande lapso temporal entre os fatos analisados na presente Tomada de Contas Especial e a notificac¿a¿o do Responsa¿vel para apresentar defesa. 
Veja-se o Aco¿rda¿o no 5791/2020 - Primeira Ca¿mara: 
''Acorda¿o 5791/2020 Primeira Ca¿mara (Tomada de Contas Especial, Relator Ministro Vital do Rego) Direito Processual. Tomada de contas especial. Pressuposto processual. Intempestividade. Notificac¿a¿o. Fase interna. Arquivamento. O processo deve ser arquivado, por falta de pressupostos de desenvolvimento valido e regular, quando ha¿ longo transcurso de tempo entre a prestac¿a¿o de contas e a instaurac¿a¿o da tomada de contas especial, somado a¿ ause¿ncia de inequi¿voca cie¿ncia, pelo responsa¿vel, quanto a¿ apurac¿a¿o dos fatos tidos por irregulares durante fase interna do procedimento, tornando invia¿vel o exerci¿cio do direito ao contradito¿rio e a¿ ampla defesa. '' 
Importante trazer alguns apontamentos constantes no voto do Douto Ministro Relator: 
' (...) 
Nesse sentido, consideramos o longo peri¿odo transcorrido de 30/1/2006 - prazo final para prestac¿a¿o de contas dos recursos captados - ate¿ a instaurac¿a¿o da tomada de contas especial em 24/1/2017 (pec¿a 25) , sendo que as tentativas de citac¿a¿o foram realizadas somente em 29/10/2018 e 9/4/2019, com o comparecimento da responsa¿vel aos autos em 18/6/2019 (pec¿as 49 e 52) . Tais circunsta¿ncias dilatadas de tempo de apurac¿a¿o sa¿o aptas a caracterizar, em nossa compreensa¿o, o cerceamento de defesa da responsa¿vel. Pec¿a 64, p. 1. 
De fato, conforme se extrai dos autos, a prestac¿a¿o de contas apresentada pela responsa¿vel so¿ foi analisada pelo MinC quase oito anos depois, em 10/3/2014 (pec¿a 13) , quando so¿ enta¿o a pasta tentou comunicar a¿ Sra. Daniela Bemfica Guimara¿es sobre as inconsiste¿ncias detectadas. (...) 
A autuac¿a¿o da TCE so¿ se deu em 24/1/2017 (pec¿a 25, p. 1) . Note-se que, ao tempo da abertura formal do processo de TCE pelo ministe¿rio, ja¿ haviam transcorrido mais de doze anos desde a data da primeira captac¿a¿o, e quase onze anos da data de prestac¿a¿o de contas. 
As tentativas de citac¿a¿o pelo TCU foram realizadas somente em 29/10/2018 e 9/4/2019, com o comparecimento da responsa¿vel aos autos em 18/6/2019, mais de quatorze anos desde o ini¿cio do projeto. 
A meu ver, o histo¿rico narrado acima demonstra a completa ause¿ncia de razoabilidade de se exigir, tantos anos depois de ocorridos os fatos, documentac¿o¿es comprobato¿rias por parte da responsa¿vel.'
Trazendo para o caso em ana¿lise, verifica-se que a Tomada de Contas Especial analisa a execuc¿a¿o do contrato de repasse no 0170.498-81/2004, firmado no ano de 2004, pelo Munici¿pio de Bui¿que, durante a gesta¿o do Sr. Arquimedes Guedes Valenc¿a, ora Embargante. A referida TCE somente fora instaurada no ano de 2016, por meio do Ofi¿cio no 376/2016/AECI/MTur. 
A vige¿ncia do referido contrato de repasse fora de 23/12/2004 a 30/08/2013. Como dito anteriormente, o Sr. Arquimedes Guedes Valenc¿a somente fora chefe do executivo municipal de Bui¿que no peri¿odo de 2001 a 2008, ficando a prestac¿a¿o de contas final do ajuste sob responsabilidade do Sr. Jonas Camelo, gestor que o sucedeu. 
Os repasses financeiros se deram nos anos de 2006 e 2008, ou seja, mais de 8 (oito) anos antes da instaurac¿a¿o da presente TCE. Diante de tais fatos, nos termos do Aco¿rda¿o no 5791/2020 - Primeira Ca¿mara, na¿o resta razoa¿vel que, depois de mais de 10 anos, o Sr. Arquimedes Guedes Valenc¿a seja notificado para apresentar defesa sobre fatos, inclusive porque na¿o foi o mesmo que realizou a prestac¿a¿o de contas final da avenc¿a. 
Diante do enorme lapso temporal, o Embargante, ja¿ depois de 10 anos da assinatura do contrato de repasse, tera¿ GRANDE dificuldade em exercer plenamente seu direito de defesa, ante a impossibilidade real de colhida de documentos, visitas te¿cnicas, entre outros. 
Dessa forma, requer-se, tambe¿m, que seja reconhecido o cerceamento de defesa no presente caso, diante do enorme lapso temporal entre a assinatura do contrato de repasse, da execuc¿a¿o da despesa, em relac¿a¿o a instaurac¿a¿o de TCE por este TCU, fatos esses que, sem du¿vida, causaram enormes danos ao pleno exerci¿cio do contradito¿rio e a¿ ampla defesa ao Sr. Arquimedes Guedes Valenc¿a. 
3. REQUERIMENTOS FINAIS 
Ante o exposto, o Embargante pleiteia que esse Egre¿gio Tribunal de Contas conhec¿a e de¿ provimento aos presentes Embargos de Declarac¿a¿o, atribuindo-lhes efeitos infringentes, para que sejam sanadas as nulidades apontadas, especialmente no que diz respeito as notificac¿o¿es/publicac¿o¿es enderec¿adas ao Sr. Arquimedes Guedes Valenc¿a que, por certo, prejudicaram sua ampla defesa, contradito¿rio e obstaram seu direito ao duplo grau de jurisdic¿a¿o. 
Ainda, pugna-se que esta Corte de Contas reconhec¿a o cerceamento de defesa imposta ao Sr. Arquimedes Guedes Valenc¿a, diante do enorme lapso temporal entre a formalizac¿a¿o do contrato de repasse, e da execuc¿a¿o das despesas, em relac¿a¿o a instaurac¿a¿o da Tomada de Contas Especial por este TCU."
3.	Por sua vez, os embargos do Sr. Jonas Camelo de Almeida Neto (peça 104) foi vazado, em essência, nos termos a seguir reproduzidos:
D) DOS RELATOS E DA NECESSIDADE DE MANIFESTAC¿A¿O ACERCA DO PEDIDO DE PRODUC¿A¿O DE PROVAS (PEDIDO DE CO¿PIA INTEGRAL DO PROCESSO DO CONTRATO DE REPASSE No 0170.498.-81/2004) NO ACO¿RDA¿O no 5397/2020. CERCEAMENTO DO DIREITO CONSTITUCIONAL A AMPLA DEFESA E AO CONTRADITO¿RIO. 
Depreende-se, do voto do relator integrante do aco¿rda¿o no 5397/2020, que o recorrente ora embargante no seu legi¿timo direito à ampla defesa e ao contradito¿rio requereu que fosse produzida prova documental (co¿pia integral do processo referente ao contrato de repasse no 0170.498-81/2004 firmando entre o Munici¿pio de Bui¿que/PE e o Ministe¿rio do Turismo, o qual na¿o foi apreciado por este Colendo Tribunal de Contas da Unia¿o. 
Tal situac¿a¿o, configura-se nulidade processual que causou prejui¿zo a defesa do demandado, no que concerne ao direito a ampla defesa e ao contradito¿rio efetivo. 
De mais a mais, consta do aco¿rda¿o ora embargado que a Caixa Econo¿mica Federal so¿ encaminhou parte dos documentos do processo, causando, assim, prejui¿zo a defesa do embargante. 
10.2.6. O Sr. Jonas Camelo de Almeida Neto assumiu o cargo de prefeito municipal de Bui¿que/PE em 1o/1/2009. A seguinte seque¿ncia cronolo¿gica de documentos encaminhados pela CEF ao munici¿pio auxilia na avaliac¿a¿o da eventual responsabilidade do ora recorrente pela execuc¿a¿o apenas parcial do Contrato de Repasse n. 0170.498-81/2004: 
No item 10.2.12, observa-se o efetivo prejui¿zo que o recorrente, ora embargante obteve, em raza¿o da na¿o apreciac¿a¿o do pedido de co¿pia integral do processo objeto da Tomada de Contas Especial realizada pela Caixa Econo¿mica Federal. 
10.2.12. Por fim, observa-se que na¿o consta dos autos manifestac¿a¿o do enta¿o prefeito solicitando novo prazo para finalizar as obras apo¿s a u¿ltima manifestac¿a¿o da CEF pelo Ofi¿cio 0792/2014, de 3/4/2014. Em adic¿a¿o, na¿o se mostra possi¿vel concluir sobre as inadequac¿o¿es no projeto ba¿sico detectadas pelo setor de engenharia da prefeitura municipal - conforme aduz o recurso -, tampouco a real necessidade das alterac¿o¿es pretendidas, o que eventualmente poderia vir em auxi¿lio do recorrente. Nesse sentido, na¿o restam claras as informac¿o¿es contidas nas planilhas anexadas ao recurso (pec¿as 61- 63) ; se tratam, por exemplo, de alguma proposta de alterac¿a¿o encaminhada pela prefeitura a¿ CEF, ou, de novos servic¿os porventura executados na gesta¿o do Sr. Jonas Camelo Almeida Neto, ou, ainda, algum outro conteu¿do. 
O processo administrativo e¿ regido pelo princi¿pio da busca da verdade real e da ampla defesa e do contradito¿rio insculpidos no art. 5o, inciso LV da Constituic¿a¿o Federal. Portanto, o envio parcial pela Caixa Econo¿mica Federal ao processo macula de morte os referidos princi¿pios. 
Diante da existe¿ncia de cerceamento do direito de defesa do embargante conforme acima mencionado, configurando-se verdadeira nulidade no curso do presente processo, a qual enseja, como dito anteriormente, a nulidade do Aco¿rda¿o no 5397/2020. 
Cumpre ressaltar ainda que de todos os procedimentos que se desenvolvem em um julgamento perante o Tribunal de Contas, em especial nos processos de Tomada de Contas Especial - TCE, a parte referente a¿ prova e a¿ garantia da ampla defesa constituem os pilares de sustentac¿a¿o da regularidade do processo. 
Ora, constitui objeto da prova a demonstrac¿a¿o dos fatos do processo diretamente vinculados aos motivos determinantes da instaurac¿a¿o da TCE, que no caso dos autos esta¿ com a Caixa Econo¿mica Federal, na qualidade de mandata¿ria da Unia¿o. 
Nesse contexto, o Co¿digo de Processo Civil/2015, ale¿m de adotar a teoria esta¿tica do o¿nus da prova, inovou ao consagrar tambe¿m a teoria dina¿mica do o¿nus da prova. Isso quer dizer, a teor do que dispo¿e o seu art. 373, §§1o e 2o, que o juiz pode inverter a obrigac¿a¿o tradicional de produc¿a¿o probato¿ria, seja por forc¿a de lei, seja diante de peculiaridades da causa relacionadas a¿ impossibilidade ou a¿ excessiva dificuldade de cumprir o encargo. 
"Art. 373. O o¿nus da prova incumbe: 
§ 1o Nos casos previstos em lei ou diante de peculiaridades da causa relacionadas a¿ impossibilidade ou a¿ excessiva dificuldade de cumprir o encargo nos termos do caput ou a¿ maior facilidade de obtenc¿a¿o da prova do fato contra¿rio, podera¿ o juiz atribuir o o¿nus da prova de modo diverso, desde que o fac¿a por decisa¿o fundamentada, caso em que devera¿ dar a¿ parte a oportunidade de se desincumbir do o¿nus que lhe foi atribui¿do. 
§ 2o A decisa¿o prevista no § 1o deste artigo na¿o pode gerar situac¿a¿o em que a desincumbe¿ncia do encargo pela parte seja impossi¿vel ou excessivamente difi¿cil. 
A regra permite ao magistrado, a partir da ana¿lise do caso concreto, avaliar quem esta¿ em melhores condic¿o¿es de produzir a prova, distribuindo o respectivo o¿nus entre as partes de forma diversa da prevista em lei. 
O julgador deve se atentar a¿ dificuldade ou impossibilidade que a parte, a quem incumbiria originariamente o o¿nus, teria para fazer a prova de determinado fato ou a¿ maior facilidade que uma das partes possui para fazer prova do mesmo fato. 
Diante desse dispositivo, exsurge a possibilidade de o Tribunal de Contas, fazendo as devidas adaptac¿o¿es, redistribuir o o¿nus probato¿rio em casos nos quais, por suas particularidades, seja impossi¿vel ou muito dificultosa a comprovac¿a¿o de que o agente pu¿blico agiu dentro da razoabilidade temporal para execuc¿a¿o de determinado fim pu¿blico. 
Sempre que as condic¿o¿es materiais e processuais se fizerem presentes, a Corte de Contas pode (e, pensando em processo justo, deve) dinamizar o o¿nus da prova, a fim de tutelar adequadamente os interesses em questa¿o. 
No caso dos autos, a situac¿a¿o se trata de um contrato de repasse firmado entre o Ministe¿rio do Turismo com o Munici¿pio de Bui¿que/PE, no ano de 2004, onde o embargante na¿o era prefeito do munici¿pio, portanto, a mais de 16 (dezesseis) anos atra¿s, que ficou paralisado na gesta¿o do Ex-Prefeito Arquimedes Guedes Valenc¿a. 
Ale¿m disso, a sua gesta¿o findou-se ha¿ quatro anos, sendo um longo transcurso de tempo da sua ocorre¿ncia. Como conseque¿ncia, a produc¿a¿o de prova requerida em seu recurso de reconsiderac¿a¿o e¿ dificultada sobremaneira a realizac¿a¿o da mesma, na¿o sendo razoa¿vel que o respectivo encargo de provar a inocorre¿ncia do alegado em seu recurso recaia sobre o responsa¿vel ou o interessado. 
A dista¿ncia dos fatos prejudica a memo¿ria dos acontecimentos e das justificativas que envolveram a situac¿a¿o questionada, ale¿m de comprometer a reunia¿o de informac¿o¿es e documentos necessa¿rios ao exerci¿cio pleno do contradito¿rio. 
Em casos como esse, a aplicac¿a¿o da carga dina¿mica do o¿nus probato¿rio se mostra adequada seja para atribuir exclusivamente ao corpo instrutivo do Tribunal de Contas o encargo de provar, de modo incontroverso, os fatos constitutivos da irregularidade, seja para concluir que, em func¿a¿o da extrema dificuldade ou inviabilidade da produc¿a¿o probato¿ria em favor do responsa¿vel ou interessado, o exame da mate¿ria restou inconclusivo, conduzindo a¿ extinc¿a¿o do processo. 
CPC/2015 - Art. 7o E¿ assegurada a¿s partes paridade de tratamento em relac¿a¿o ao exerci¿cio de direitos e faculdades processuais, aos meios de defesa, aos o¿nus, aos deveres e a¿ aplicac¿a¿o de sanc¿o¿es processuais, competindo ao juiz zelar pelo efetivo contradito¿rio. 
Assim sendo, resta evidente que o r. aco¿rda¿o no 5397/2020 ora embargado, na¿o enfrentou tal questa¿o, fazendo-se necessa¿rio que esta Ca¿mara se manifeste acerca dos pontos acima mencionados a fim de que o recorrente tenha assegurado seu direito a ampla defesa e ao contradito¿rio substancial ou efetivo com o fim teleolo¿gico da busca da verdade real, como bem, menciona o art. 7o do CPC/2015. 
A¿ vista do exposto, espera o embargante sejam os presentes embargos recebidos com efeitos infringentes ou modificativos, para o fim de revisto o aco¿rda¿o embargado, se esclarecer os referidos pontos omissos, no que se relacionam aos argumentos esposados, anulando-se o aco¿rda¿o no 5397/2020 a fim de que a Caixa Econo¿mica Federal envie co¿pia integral aos presentes autos de todo o processo desde a assinatura do Contrato de Repasse no 170.498-81/2004 ate¿ finalizac¿a¿o da Tomada de Conta Especial, a fim de que o embargante possa exercer do seu legi¿timo e constitucional direito a ampla defesa e ao contradito¿rio, por ser da mais li¿dima Justic¿a!"
É o Relatório.

8.1. Flávio Bruno de Almeida Silva (22465/OAB-PE) e outros, representando Jonas Camelo de Almeida Neto.  
8.2. Jailton Zanon da Silveira (44279/OAB-DF) e outros, representando Caixa Econômica Federal.  
8.3. Gabriel Henrique Xavier Landim de Farias (CPF 097.850.204-36) e Bruno de Farias Teixeira (OAB/PE no 23.258), representando Arquimedes Guedes Valença.

Não atuou.

SUMA¿RIO: TOMADA DE CONTAS ESPECIAL. CONTRATO DE REPASSE. CAIXA ECONO¿MICA FEDERAL. EXECUC¿A¿O PARCIAL DO OBJETO SEM FUNCIONALIDADE PARA OS BENEFICIA¿RIOS. RESPONSABILIDADE DO PREFEITO SIGNATA¿RIO E DO SUCESSOR PELA PARALISAC¿A¿O DAS OBRAS. CONTAS IRREGULARES. DE¿BITO SOLIDA¿RIO. MULTAS. RECURSO DE RECONSIDERAC¿A¿O DE UM RESPONSA¿VEL. CONHECIMENTO. TRATATIVAS ENTRE PREFEITURA E CAIXA PARA ALTERAC¿O¿ES NO OBJETO CONTRATADO. NA¿O ATENDIMENTO DE EXIGE¿NCIAS PARA DEFERIMENTO DAS ALTERAC¿O¿ES PRETENDIDAS. SUBSISTE¿NCIA DE CIRCUNSTA¿NCIA ATENUANTE. PROVIMENTO PARCIAL. REDUÇA¿O NO VALOR DA MULTA IMPUTADA. EMBARGOS DE DECLARAÇÃO. CONHECIMENTO. ACOLHIMENTO POR RECONHECIMENTO DO ERRO OPERACIONAL APONTADO. PREJUÍZO AO CONTRADITÓRIO E À AMPLA DEFESA. EFEITOS INFRINGENTES. NULIDADE DO ACÓRDÃO EM RELAÇÃO A ESSE EMBARGANTE. CONHECIMENTO E ACOLHIMENTO PARCIAL DOS SEGUNDOS EMBARGOS. OMISSÃO CONFIGURADA. EXTENSÃO DOS EFEITOS AO SEGUNDO EMBARGANTE.

TOMADA DE CONTAS ESPECIAL (TCE)

não atuou.

Trago a este Colegiado, nesta fase, embargos de declaração opostos pelos Srs. Arquimedes Guedes Valença e Jonas Camelo de Almeida Neto em face do Acórdão 5397/2020-TCU-Segunda Câmara.
2.	Este feito refere-se à tomada de contas especial instaurada pela Caixa Econômica Federal (Caixa) em desfavor de Arquimedes Guedes Valenc¿a e de Jonas Camelo de Almeida Neto, como ex-prefeitos de Bui¿que/PE (gesto¿es: 2001-2004/2005-2008/2017-2020 e 2009-2012/2013-2016, respectivamente) , diante da parcial inexecuc¿a¿o do objeto pactuado no a¿mbito do Contrato de Repasse no 0170.498-81/2004 destinado ao apoio a¿ construc¿a¿o do "Centro de Informac¿o¿es Turi¿sticas e Po¿rtico da Cidade", havendo o Tribunal, por intermédio do Acórdão 7202/2018-TCU-Segunda Câmara,  julgado irregulares as contas dos responsáveis, condenando-os em débito solidário e imputando-lhes multa proporcional ao dano.
3.	Por intermédio do aresto embargado o Tribunal conheceu e deu provimento parcial ao recurso de reconsideração interposto pelo sr. Jonas Camelo de Almeida Neto, no sentido de reduzir o valor da multa originalmente imputada.
4.	Desta feita, os embargantes apontam nulidades insanáveis no acórdão embargado, que teriam prejudicado o seu direito ao efetivo contradito¿rio e à ampla defesa, e requerem que os recursos sejam recebidos e ales atribuídos efeitos infringentes, com o fim de que seja revisto, no mérito, o acórdão embargado. 
5.	Inicialmente, conheço dos presentes embargos de declaração, uma vez preenchidos os requisitos de admissibilidade previstos no art. 34 da Lei 8.4431992, para a espécie recursal.
6.	Por oportuno, registro que a via dos embargos de declaração é estreita e se presta, nos termos do Código de Processo Civil, para esclarecer obscuridade ou eliminar contradição, suprir omissão de ponto ou questão sobre o qual devia se pronunciar o juiz de ofício ou a requerimento e corrigir erro material. 
7.	No caso em epígrafe, o Sr. Jonas Camelo sustenta que a decisão embargada padece de omissão com aptidão para determinar a sua nulidade, ao não examinar o seu pedido de produção de provas, especialmente tendo em vista que a Caixa Econômica não teria juntado aos autos originais desta TCE todos os documentos constantes do processo do contrato de repasse em questão, com prejuízo ao seu direito à ampla defesa e ao contraditório.
8.	O Sr. Arquimedes Guedes, por sua vez, aponta nulidade insanável da decisão embargada, em virtude de cometimento de erro operacional grave por parte do Tribunal, que não teria notificado o seu advogado regularmente constituído do resultado do julgamento original do feito, subtraindo-lhe a oportunidade de atuar tempestivamente em sede de recurso de reconsideração, afetando-lhe o direito ao contraditório e ampla defesa, com a impossibilidade do exercício do duplo grau de jurisdição. Aduz, ainda, o longo tempo decorrido entre a gestão dos recursos e a instauração desta Tomada de Contas Especial.
9.	No mérito, verifico que são parcialmente procedentes as alegações de omissão apontadas pelo Sr. Jonas Camelo, relativas ao não exame do pedido de produção de provas. No mesmo sentido, concluo que assiste razão ao Sr. Arquimedes Guedes quando aponta falha na notificação do julgamento das suas contas, e que esta falha efetivamente comprometeu o seu direito ao contraditório e à ampla defesa.
10.	Com efeito, em relação aos embargos do Sr. Arquimedes Guedes, verifico dos autos (peça 48) , que o Ofi¿cio 0851/2018-TCU/SECEX-RN, de 28/8/2018 (com natureza de Notificac¿a¿o - Julgamento de Contas - De¿bito e Multa) , para notificação ao responsável do resultado do julgamento original da presente TCE, que culminou com o Acórdão 7202/2018-TCU-Segunda Câmara, foi indevidamente endereçado ao Sr. Felipe Rocha Fernandes Lima (OAB:23.069/PE) , na condição de advogado/procurador do Sr. Arquimedes Guedes Valença.
11.	Ocorre, conforme afirmado pelo embargante, que o Sr. Felipe Rocha Fernandes Lima, inicialmente designado como procurador do responsável (peça 19) , havia substabelecido, sem reserva de poderes, o mandato originalmente outorgado pelo responsável para o Sr. Gabriel Henrique Xavier Landim de Farias, nos termos do documento acostado à peça 22 dos autos, portanto, conforme aduz o embargante, a partir de 24/7/2017, o único representante legalmente habilitado era esse último.
12.	Sobre essa matéria, ensina-nos a doutrina pátria que o substabelecimento pode ser feito com reserva de poderes, consistindo na transferência provisória dos poderes, podendo o procurador reassumi-los a qualquer tempo; ou sem reserva de poderes, tratando-se de transferência definitiva, em que o procurador originário renuncia ao poder de representação que lhe foi conferido.
13.	Tal ensinamento consta igualmente dos julgados desta Corte, conforme precedente da lavra do eminente Ministro Benjamin Zymler, cujo excerto reproduzo a seguir:
"6.	A respeito da preliminar de nulidade levantada, observo assistir razão ao embargante.
7.	A notificação do acórdão recorrido foi endereçada à Sra. Dênia Érica Gomes Magalhães (OAB/DF 19.090) . Entretanto, desde 16/09/2013 (peça 84) e, portanto, antes de ser prolatado o mencionado acórdão em 19/02/2014, já constava nos autos o instrumento de substabelecimento sem reserva de poderes para o Sr. Elísio de Azevedo Freitas (OAB/DF 18.596) .
8.	Assim, como, consoante entendimentos doutrinários e jurisprudenciais, o substabelecimento sem reserva de poderes equivale a uma renúncia do procurador originário, cabe reconhecer que a mencionada notificação não foi dirigida ao legítimo representante legal.
9.	Nesse sentido, menciono o seguinte precedente do Superior Tribunal de Justiça:
PROCESSUAL CIVIL. EMBARGOS DE DECLARAÇÃO. JULGAMENTO DO RECURSO ESPECIAL. INTIMAÇÃO EM NOME DE ADVOGADO QUE SUBSTABELECEU SEM RESERVA DE PODERES. NULIDADE.
1. Padece de irregularidade a intimação de advogado que substabeleceu sem reserva de poderes. Precedentes: EREsp 202.184/AL, Corte Especial, Rel. Min. Eliana Calmon, DJU 25.06.01; EDREsp 901.915/SC, Rel. Min. Mauro Campbell Marques, DJe 17.08.09.
2. Embargos de declaração acolhidos com efeitos infringentes, anulando-se o acórdão impugnado para que se promova novo julgamento do recurso especial.
 (EDcl no REsp 1192775/SP, Rel. Ministro CASTRO MEIRA, SEGUNDA TURMA, julgado em 03/05/2011, DJe 12/05/2011) (grifei) .
Acórdão 1149/2014-TCU-Plenário, Relator Ministro Benjamin Zymler.
14.	Nesse contexto, concordo com o embargante de que a falha processual efetivamente culminou em prejuízo à sua defesa pois, como alega desta feita, a ausência da correta notificação do julgamento concorreu para a não apresentação, no prazo regimental, do competente recurso de reconsideração, ferindo o seu direito ao duplo grau de jurisdição e, consequentemente, o direito ao efetivo contraditório e ampla defesa.
15.	Ademais, também assiste razão ao embargante quando aduz que o Tribunal novamente laborou em equívoco por ocasião da emissão do Ofício nº 094/2019 - TCU/Sec-RN, de 14/02/2019 (peça 76) , ao buscar notificá-lo sobre a interposição de recurso de reconsideração pelo Sr. Jonas Camelo de Almeida Neto, novamente endereçando o ofício de notificação ao Sr. Felipe Rocha Fernandes Lima, ao invés do Sr. Gabriel Henrique Xavier Landim de Farias.
16.	De fato, verifico que, nessa fase processual, apenas uma única vez foi expedida notificação regular para o efetivo patrono do embargante, qual seja, Sr. Gabriel Henrique Xavier Landim de Farias, por intermédio do Ofício nº 26.248/2020-TCU-Seproc (peça 96) , para comunicação da prolação do Acórdão 5397/2020-TCU-Segunda Câmara, resultado do julgamento do Recurso de Reconsideração interposto pelo Sr. Jonas Camelo.
17.	Assim, concluo que assiste razão ao embargante quanto ao prejuízo à ampla defesa e ao contraditório em virtude das falhas operacionais apontadas, entretanto, como se afirma nos aclaratórios, tal prejuízo ficou adstrito à impossibilidade de acesso ao segundo grau de jurisdição, a macular exclusivamente a decisão ora embargada.
18.	Portanto, necessário reafirmar a integridade da deliberação original (Acórdão 7202/2018-TCU-Segunda Câmara) , alterada na sua substância pelo efeito do provimento parcial do recurso de reconsideração do Sr. Jonas Camelo, mas que, do ponto de vista formal não apresenta qualquer mácula, confirmadas apenas as falhas no procedimento de notificação daquela deliberação.
19.	Ademais, constato que o citado Acórdão 7202/2018-TCU-Segunda Câmara, foi processado em estrito cumprimento aos requisitos legais e regulamentares, inclusive constando da peça o competente e correto registro do nome do Sr. Gabriel Henrique Xavier Landim de Farias, como representante legal do Sr. Arquimedes Guedes Valença (peças 42/44) .
20.	Faço essa ressalva para indeferir o pedido do embargante, quando requer, textualmente, 
seja declarada a NULIDADE do Aco¿rda¿o no 7202/2018, BEM COMO DE TODOS OS ATOS SUBSEQUENTES, determinando-se o retorno dos autos para a insta¿ncia de origem, para que haja a reabertura do prazo recursal ao Sr. Arquimedes Guedes Valenc¿a, ja¿ que, a¿ e¿poca a expedic¿a¿o de notificac¿a¿o se deu ao representante na¿o mais habilitado nos autos. 
21.	No entanto, acolho os embargos de declaração do Sr. Arquimedes Guedes Valença, no sentido de tornar insubsistente o aresto ora embargado, isto é, o Acórdão 5397/2020-TCU-Segunda Câmara, em relação a esse responsável, determinando o retorno dos autos para à Secretaria de Controle Externo de Tomada de Contas Especial (SecexTCE) , para que seja promovida a reabertura do prazo recursal ao embargante, uma vez que à época, a expedição da notificação do resultado do julgamento se deu ao representante não mais habilitado nos autos.
22.	No que tange às demais alegações do Sr. Arquimedes Guedes, inclusive a questão relativa ao longo tempo decorrido entre a gestão dos recursos, o prazo final para a prestação de contas, a instauração da presente TCE e o subsequente chamamento ao processo, verifico que buscam rediscutir matéria afeta ao mérito do feito, como sabido incabível em sede de embargos de declaração. Não obstante, registro informação constante da peça recursal dando conta de que a vige¿ncia do referido contrato de repasse fora de 23/12/2004 a 30/08/2013.
23.	Com relação aos embargos do Sr. Jonas Camelo de Almeida Neto, considero, igualmente, que a deliberação embargada padece da omissão apontada, uma vez que não contemplou a discussão do seu pedido para que fosse requisitada à Caixa, pelo Tribunal, a cópia integral do Contrato de Repasse nº 0170.498-81/2004 para que fossem comprovados os seus argumentos de defesa.
24.	Com efeito, verifico que a instrução técnica (peças 81/82) que examinou a peça recursal, e cujo teor incorporei no meu voto como razões de decidir, delimitou o seu escopo de análise no objeto de definir se o recorrente teria efetiva responsabilidade pela execução apenas parcial do Contrato de Repasse em discussão, verbis:
EXAME DE ME¿RITO
10. Delimitac¿a¿o do recurso 
10.1. Constitui objeto do recurso de Jonas Camelo de Almeida Neto definir se ele tem responsabilidade pela execuc¿a¿o parcial do Contrato de Repasse n. 0170.498-81/2004. 
25.	Nesse contexto, a análise técnica concluiu:
CONCLUSA¿O 
11. Das ana¿lises anteriores, conclui-se que: 
a) o recorrente foi responsa¿vel pela execuc¿a¿o apenas parcial do Contrato de Repasse n. 0170.498-81/2004, na medida em que na¿o atendeu a¿s requisic¿o¿es da CEF, ale¿m de na¿o restar claramente demonstradas as inadequac¿o¿es que teriam motivado a proposta de alterac¿a¿o do objeto contratado; 
b) embora as tratativas entre a prefeitura municipal e a CEF indiquem o interesse em alterar o projeto do 'Centro de Informac¿o¿es Turi¿sticas e Po¿rtico da Cidade', as provide¿ncias noticiadas pelo recorrente a fim de atender as requisic¿o¿es da instituic¿a¿o financeira se mostraram bastante morosas. 
26.	De outro lado, constato que, conquanto tenha focado a análise do recurso na aferição da responsabilidade do gestor na execução do contrato, a Serur posicionou-se sobre as alegações do recorrente em relação à possíveis inadequações no projeto básico, bem como a real necessidade das alterações pleiteadas junto à Caixa, registrando que as informações constantes das planilhas juntadas ao recurso não restaram suficientes à comprovação do alegado:
"10.2.12. Por fim, observa-se que na¿o consta dos autos manifestac¿a¿o do enta¿o prefeito solicitando novo prazo para finalizar as obras apo¿s a u¿ltima manifestac¿a¿o da CEF pelo Ofi¿cio 0792/2014, de 3/4/2014. Em adic¿a¿o, na¿o se mostra possi¿vel concluir sobre as inadequac¿o¿es no projeto ba¿sico detectadas pelo setor de engenharia da prefeitura municipal - conforme aduz o recurso -, tampouco a real necessidade das alterac¿o¿es pretendidas, o que eventualmente poderia vir em auxi¿lio do recorrente. Nesse sentido, na¿o restam claras as informac¿o¿es contidas nas planilhas anexadas ao recurso (pec¿as 61-63) ; se tratam, por exemplo, de alguma proposta de alterac¿a¿o encaminhada pela prefeitura a¿ CEF, ou, de novos servic¿os porventura executados na gesta¿o do Sr. Jonas Camelo Almeida Neto, ou, ainda, algum outro conteu¿do."
	
26.	Destarte, o recurso do Sr. Jonas Camelo efetivamente não apresentou documentação suficiente para que o Tribunal alterasse integralmente o juízo expresso na deliberação original, lembrando que, daquela feita, o responsável não se fez presente nos autos, tendo sido declarada a sua revelia, com a consequente continuidade do processo. 
27.	Aparentemente, o responsável, com o pedido expresso no seu recurso, deixou sob a responsabilidade do Tribunal o dever de buscar junto ao concedente a documentação necessária para comprovar as informações mencionadas na peça recursal e que, a seu juízo, seriam suficientes para demonstrar a ausência de responsabilidade sobre o dano apontado.
28.	No entanto, é consabido que, na fiscalização dos gastos públicos, privilegia-se, como princípio básico, a inversão do ônus da prova, de maneira que cabe ao gestor comprovar a boa e regular aplicação dos recursos públicos sob sua responsabilidade, em conformidade com o art. 70, parágrafo único, da Constituição Federal e art. 93 do Decreto-Lei 200/1967, c/c o art. 66 do Decreto 93.872/1986.
29.	Assim, não cabem as alegações de ilegitimidade da parte formuladas pelo Sr. Jonas Camelo, visto que, como responsável pela gestão dos recursos, competia a ele, por força do dispositivo constitucional, prestar contas da integralidade das verbas federais recebidas, cabendo-lhe o ônus da prova quanto à boa e regular aplicação desses recursos. 
30.	Tal entendimento está consolidado nesta Corte de Contas, conforme se verifica, por exemplo, nos seguintes Acórdão 1577/2014-TCU-Segunda Câmara, Relator Ministro André Luís de Carvalho; 6.716/2015-TCU-1ª Câmara, Rel. Min. Augusto Sherman Cavalcanti; 9.254/2015-TCU-2ª Câmara, Rel. Min. Ana Arraes; 9.820/2015-TCU-2ª Câmara, Rel. Min. Raimundo Carreiro;  659/2016-TCU-2a Câmara, Rel. Min. Marcos Bemquerer Costa; 8.059/2020 - 2ª Câmara, Rel. Min. Ana Arraes; 8.034/2020 - 2ª Câmara, Rel. Min. Raimundo Carreiro; e  8.021/2020 - 2ª Câmara, Rel. Min. Aroldo Cedraz.
31.	Portanto, constatada a omissão no acórdão questionado e ante as considerações acima expressas, caberia acolher parcialmente os embargos de declaração do Sr. Jonas Camelo para, como medida de saneamento da deliberação,  integrar a decisão com os elementos constantes deste voto, esclarecendo que lhe cabe a responsabilidade que tenta atribuir ao Tribunal, de juntar aos autos todos os elementos de prova que considere suficientes para demonstrar a sua boa e regular gestão dos recursos públicos geridos, por conta do contrato de repasse em questão.
32.	Entretanto, tendo em vista que os embargos do Sr. Arquimedes Valença apontam nulidade insanável, com potencial para determinar a insubsistência do acórdão embargado, a configurar a necessidade de atribuição de efeitos infringentes aos aclaratórios, propugno que tal medida seja estendida ao Sr. Jonas Camelo, por imposição do art. 287 do Regimento Interno desta Corte, que prescreve:
"Art. 287
 (...) 
§ 7o Conferidos efeitos infringentes aos embargos, sera¿o devolvidos os prazos a todos os interessados."
33.	Tal medida se mostra, ainda, de maior justiça, se considerarmos que os embargantes tiveram suas contas julgadas irregulares e foram condenados em débito de forma solidária, e que eventuais novos elementos que possam ser carreados aos autos podem eventualmente ser aproveitados em benefício de ambos os responsáveis, no que concerne às circunstâncias de natureza objetiva, ressalvados aqueles fundamentos de natureza exclusivamente pessoal, a teor do art. 161 do RI/TCU.
Ante todo o exposto, voto no sentido de que o Tribunal adote o acórdão cuja minuta submeto ao Colegiado.
TCU, Sala das Sessões Ministro Luciano Brandão Alves de Souza, em 11 de agosto de 2020.
Ministro JOÃO AUGUSTO RIBEIRO NARDES
Relator